臺灣高等法院民事判決
109年度重上字第951號
上  訴  人  劉 淑 照（即劉寧珍之承受訴訟人）

            劉 瑞 容（即劉寧珍之承受訴訟人）


            劉 瑞 華（即劉寧珍之承受訴訟人）


            劉 嘉 峰（即劉寧珍之承受訴訟人）

            劉顏寶月（即劉寧珍之承受訴訟人）


            劉 怡 秀（即劉寧珍之承受訴訟人）


共      同
訴訟代理人  吳 柏 垚律師
被 上訴 人  台豐大樓管理委員會

法定代理人  黃 書 瑋
訴訟代理人  彭 若 鈞律師
上列當事人間請求回復原狀等事件，上訴人對於中華民國109年9
月4日臺灣臺北地方法院108年度重訴字第684號第一審判決提起
上訴，本院於110年11月24日言詞辯論終結，判決如下：
    主      文
上訴駁回。
第二審訴訟費用由上訴人負擔。
    事實及理由
壹、程序事項
一、訴訟標的對於共同訴訟之各人必須合一確定者，共同訴訟人
    中一人之行為有利益於共同訴訟人者，其效力及於全體；不
    利益者，對於全體不生效力，民事訴訟法第56條第1項第1款
    定有明文。被上訴人訴請上訴人拆除公同共有之頂樓平台增
    建物並回復原狀，其訴訟標的對於共同訴訟之各人必須合一
    確定，上訴人劉淑照、劉瑞容、劉瑞華、劉嘉峰、劉顏寶月
    提起上訴，依民事訴訟法第56條第1項第1款規定，其效力應
    及於同造之劉怡秀，爰將劉怡秀列為視同上訴人，合先陳明
    。
二、訴訟全部或一部之裁判，以他訴訟之法律關係是否成立為據
    者，法院得在他訴訟終結前以裁定停止訴訟程序，民事訴訟
    法第182條第1項定有明文。所謂以他訴訟之法律關係是否成
    立為據，係指他訴訟之法律關係是否成立，為本件訴訟先決
    問題者而言，若他訴訟是否成立之法律關係，並非本件訴訟
    之先決問題，則訴訟程序即毋庸停止；即使係本件訴訟之先
    決問題，若該先決問題之法律關係是否成立，在本件訴訟本
    可自為調查裁判，若因裁定停止訴訟程序，當事人將受延滯
    訴訟之不利益時，自無庸裁定停止訴訟程序。上訴人雖對臺
    北市政府都市發展局命其拆除門牌號碼臺北市○○區○○○路0段
    00號台豐大樓（下稱台豐大樓）00樓樓頂構造物之行政處分
    提起訴願（見本院卷第513頁），惟該構造物是否屬既存違
    建非本件訴訟之先決問題，另該構造物有無公共安全疑慮，
    在本件訴訟本可自為調查，若因裁定停止訴訟程序，當事人
    將受延滯訴訟之不利益，故本院核無停止訴訟程序之必要，
    併此敘明。
三、被上訴人於本院審理中，其法定代理人變更為黃書瑋（見本
    院卷第229頁），並據其承受訴訟（見本院卷第221頁)，核
    與民事訴訟法第170條、第175條規定相符。　
貳、實體事項
一、被上訴人主張：上訴人之被繼承人劉寧珍（民國108年5月8
    日死亡，下稱劉寧珍）為台豐大樓00樓之區分所有權人。詎
    劉寧珍未經全體區分所有權人同意，擅自在台豐大樓之頂樓
    平台（下稱系爭平台）搭蓋如原判決附圖（下稱附圖）項目
    A所示面積391.62平方公尺之未登記建物、項目B所示面積0.
    64平方公尺之冷氣（以下合稱為系爭增建物），屬無權占用
    等情。爰依民法第767條第1項前段、中段、公寓大廈管理條
    例第9條第4項規定，擇一求為命上訴人將系爭增建物拆除，
    並騰空系爭平台之判決（原審為上訴人敗訴之判決，上訴人
    聲明不服，提起上訴）。
二、上訴人則以：台豐大樓管理小組於76年7月30日召開大樓管
    理年度會議（下稱系爭會議），決議系爭平台由劉寧珍管理
    使用，並就臺北市政府工務局建築管理處批准劉寧珍在屋頂
    搭建房屋乙事無任何異議；劉寧珍長年管理使用系爭平台，
    並分攤大樓公共設施之修繕費用，未見其餘共有人反對，應
    認有默示分管協議存在。被上訴人長期知悉伊使用系爭增建
    物之事實，猶訴請伊拆除，係權利濫用及違反誠信原則等語
    ，資為抗辯。於本院之上訴聲明為：㈠原判決廢棄。㈡被上訴
    人在第一審之訴及假執行之聲請均駁回。
三、劉寧珍為台豐大樓00樓之區分所有權人，於76年6月6日在系
    爭平台搭建RC造構造物，嗣於108年5月8日死亡，其繼承人
    為上訴人，系爭增建物現為上訴人公同共有等事實，為兩造
    所不爭執（見本院卷第81頁），並有卷附系爭平台空照圖、
    台豐大樓區分所有權人名冊、劉寧珍之死亡證明書、繼承系
    統表及戶籍謄本可佐（見北補卷第13至15、49、69至81頁）
    ，堪信為真正。被上訴人主張上訴人無權占用系爭平台，應
    拆除系爭增建物並騰空系爭平台等情，為上訴人所否認，並
    以前開情詞置辯。經查：
　⒈區分所有權人會議事項之執行及公寓大廈管理維護工作，係
    屬管理委員會之職務範圍，公寓大廈管理條例第3條第9款、
    第36條分別定有明文；又住戶對共用部分之使用應依其設置
    目的及通常使用方法為之。住戶違反前開規定，管理委員會
    應予制止，並得按其性質請求各主管機關或訴請法院為必要
    之處置，同條例第9條第2項、第4項亦有明定。而所謂共用
    部分，指公寓大廈專有部分以外之其他部分及不屬專有之附
    屬建築物，而供共同使用者，此觀同條例第3條第4款規定即
    明。是以，公寓大廈專有部分以外之其他部分及不屬專有之
    附屬建築物，而供共同使用，即屬公寓大廈共用部分，住戶
    對共用部分之使用應依其設置目的及通常使用方法為之。倘
    住戶違反前開規定，管理委員會即應予制止，並得按其性質
    訴請法院為必要之處置。
　⒉台豐大樓為57年間興建完成之00層建物，其各樓層之構造及
    使用範圍，均有明顯區別，分屬各樓層住戶所有等情，有卷
    附台豐大樓區分所有權人名冊、建物第二類登記謄本可佐（
    見北補卷第15頁、原審卷第233頁），可知台豐大樓為公寓
    大廈管理條例所稱之公寓大廈（公寓大廈管理條例第3條第1
    款規定參照）。又系爭平台位處台豐大樓之屋頂，其原始建
    築設計即為平台，提供全體住戶防火逃生避難之用，並兼維
    護該建築體之安全與外觀等情，有卷附系爭會議記錄可佐（
    見原審卷第97頁），足見系爭平台之設置目的，係供作台豐
    大樓住戶逃生避難場所，或設置避雷針或公共天線、共用水
    塔等公共目的使用，性質上不許分割而獨立為區分所有客體
    ，為台豐大樓全體區分所有人之共用部分，若任由特定住戶
    搭蓋大型建築物，致妨礙其他共有人對平台之使用及通行，
    即有礙該平台之使用目的，而與供全體住戶共同使用之目的
    相悖。
  ⒊系爭增建物占用系爭平台大部分面積，致該平台所剩空間無
    幾，難以供台豐大樓全體住戶逃生避難之用乙情，有卷附現
    場照片、上訴人提出之屋頂層平面圖在卷可稽（見本院卷第
    141至149、325、378頁），可悉上訴人擅自於系爭平台搭蓋
    系爭增建物，已妨礙該平台供作台豐大樓住戶逃生避難等共
    同使用目的，而與系爭平台設置目的顯然有違。佐以台豐大
    樓107年第3次區分所有權人會議針對該大樓頂樓建築物影響
    大樓安全結構及消防逃生法規乙案，決議贊成拆除並依法處
    理，有該次會議記錄為憑（見北補卷第19至23頁），益徵系
    爭增建物占用系爭平台，與系爭平台通常使用方法相抵觸，
    已影響大樓公共安全並阻礙住戶逃生避難。至臺北市政府消
    防局之消防安全設備檢查，係針對台豐大樓內滅火器、消防
    栓、火警自動警報設備等消防安全設備為綜合檢查，與系爭
    平台可否供全體住戶逃生避難之問題無關，有卷附消防安全
    設備檢修報告書可查（見原審卷第301至303頁），自不能僅
    憑該台豐大樓通過該消防安全檢查乙情，即謂系爭增建物並
    未阻礙住戶逃生避難。基此，被上訴人依公寓大廈管理條例
    第9條第2項、第4項規定，請求上訴人將系爭增建物拆除，
    並騰空系爭平台，於法即屬有據。
　⒋台豐大樓管理小組雖於76年7月30日召開系爭會議，決議：「
    習慣上屋頂應由最頂樓出資修漏維護，而歸其管理使用，
    今概經工務局建管處批准在屋頂上搭建房屋，本管理小組無
    任何異議。惟需送核准之許可書影印本及建築師鑑定本大樓
    建築物之結構安全，且不妨礙屋頂平台之防火逃生避難之證
    明書至本管理小組存查。爾後公寓法成立時，一切應遵循
    其法履行。○樓屋頂加蓋完成後，應負擔管理費用，比照地
    下樓1/22，冷氣維護費免負擔」等事項，有台豐大樓管理小
    組會議記錄可稽（見原審卷第97頁）。然台豐大樓區分所有
    權人之一即大統海運公司（見原審卷第229至231、233頁）
    並未出席該次會議，可見該次會議未經全體區分所有權人出
    席，則該次決議內容顯未經全體區分所有權人同意，難認台
    豐大樓全體區分所有權人間，有於該次會議成立由00樓建物
    所有權人即劉寧珍分管系爭平台之合意存在，應可確定。職
    是，上訴人執該次會議記錄，逕謂劉寧珍業經台豐大樓其他
    共有人全體同意，由其分管系爭平台云云，尚不可取。
　⒌所謂默示之意思表示，係指依表意人之舉動或其他情事，足
    以間接推知其效果意思者而言，若單純之沉默，除有特別情
    事，依社會觀念可認為一定意思表示者外，不得謂為默示之
    意思表示。被上訴人於86年、90年間，固曾將系爭增建物算
    入台豐大樓公共設施維修費用應分攤之戶數，要求劉寧珍按
    其戶數比例分攤該大樓安裝電梯、固定設備重大修繕等費用
    ，有台豐大樓電梯工程費用分攤表、台豐大樓管理小組納莉
    風災水患損失設備維修費用分攤明細表在卷足憑（見本院卷
    第103、109頁），然上開費用屬台豐大樓公共設施修繕費用
    之分攤，則被上訴人將系爭增建物算入台豐大樓公共設施維
    修費用應分攤之戶數，符合使用者付費之公平原則，尚難據
    此認區分所有人間有默示成立系爭平台分管契約之意。至被
    上訴人縱曾於105年間借用系爭增建物舉辦活動，充其量僅
    能說明被上訴人曾使用系爭增建物，但與同意上訴人管理使
    用系爭平台乙事無涉，亦不足認區分所有人間有成立系爭平
    台分管契約之默示合意。是故，上訴人抗辯劉寧珍長年管理
    使用系爭平台，並分攤大樓公共設施修繕費用，未見其餘共
    有人反對，應認有默示分管協議存在云云，亦不可取。
　⒍共有物之管理行為，除契約另有約定外，固應依民法第820條
    第1項規定，以共有人過半數及其應有部分合計過半數之同
    意行之；應有部分合計逾3分之2者，其人數不予計算。惟共
    有人為是項管理行為，須有為全體共有人管理共有物之意思
    ，始足當之。倘共有人為自己用益，未經全體共有人同意而
    占有共有物之一部，既非基於管理共有物意思所為，縱其人
    數及應有部分合計超過上開規定，亦不得謂其為管理共有物
    之行為。上訴人再以系爭會議業經台豐大樓多數共有人出席
    同意，應認上訴人有權管理使用系爭平台云云。但上訴人係
    以系爭增建物占用系爭平台，並出租他人做為辦公室使用乙
    節，為其所是認（見本院卷第457頁），並有卷附現場照片
    可稽（見原審卷第140至145頁），而系爭平台遭系爭增建物
    占用，致妨礙該平台供作台豐大樓住戶逃生避難等共同使用
    目的，已析如上⒊所述，可見上訴人係為自己用益而占有系
    爭平台，顯非基於管理共有物意思所為，不得謂其為管理共
    有物之行為，至為明灼。上訴人以台豐大樓區分所有權人多
    數同意由伊管理系爭平台，即謂其有權以系爭增建物占用系
    爭平台云云，亦不足採。
　⒎權利之行使，不得違反公共利益，或以損害他人為主要目的
    。行使權利，履行義務，應依誠實及信用方法，此觀民法第
    148條規定即明。若當事人行使權利，雖足使他人喪失利益
    ，但茍非以損害他人為主要目的，即不在該條所定範圍之內
    。系爭平台為台豐大樓全體區分所有權人所共有，其設置目
    的係供作大樓住戶逃生避難等公共目的使用，已如上述，
　　上訴人未對該共用部分依其設置目的及通常使用方法為之，
    則被上訴人訴請法院為必要之處置，核屬正當行使其法定職
    權，非以損害上訴人為主要目的甚明。基此，被上訴人提起
    本件訴訟，乃正當權利之行使，尚無權利濫用及違反誠信原
    則之情事，足堪認定。上訴人辯稱：被上訴人長期知悉系爭
    增建物存在，系爭平台對被上訴人而言並無利用價值，卻訴
    請伊拆除系爭增建物，係權利濫用及違反誠信原則云云，顯
    不可取。
　⒏被上訴人依公寓大廈管理條例第9條第4項規定，請求上訴人
　　將系爭增建物拆除，並騰空系爭平台，既屬有據，被上訴人
    另依民法第767條第1項前段、中段為請求，不能獲得更有利
    之判決，本院核無再予裁判之必要，併此敘明。　
四、綜上所述，被上訴人依公寓大廈管理條例第9條第4項規定，
    請求上訴人將系爭增建物拆除，並騰空系爭平台，為有理由
    ，應予准許。原審為上訴人敗訴之判決，並無不合。上訴意
    旨指摘原判決不當，求予廢棄改判，為無理由，應駁回上訴
    。
五、上訴人雖聲請本院向臺北市政府建築管理工程處查明系爭增
    建物是否屬無影響公共安全之虞而不需拆除之既存違建，惟
　　系爭平台遭系爭增建物占用，已妨礙該平台供作台豐大樓住
    戶公共使用目的，業經本院認定如前，則縱認系爭增建物屬
    既存違建，仍不影響被上訴人依公寓大廈管理條例第9條第4
    項規定，得請求上訴人將系爭增建物拆除，並騰空系爭平台
    之判斷，故本院核無調查上開事項之必要。另本件事證已臻
    明確，兩造其餘之攻擊或防禦方法及所用之證據，經本院斟
    酌後，認為均不足以影響本判決之結果，爰不逐一論列，附
    此敘明。
六、據上論結，本件上訴為無理由，依民事訴訟法第449條第1項
    、第78條、第85條第1項前段，判決如主文。
中　　華　　民　　國　　110 　年　　12　　月　　8 　　日
                  民事第十六庭  
                        審判長法  官  邱育佩
                              法  官  羅立德
                              法  官  呂明坤
正本係照原本作成。
如不服本判決，應於收受送達後20日內向本院提出上訴書狀，其
未表明上訴理由者，應於提出上訴後20日內向本院補提理由書狀
（均須按他造當事人之人數附繕本）上訴時應提出委任律師或具
有律師資格之人之委任狀；委任有律師資格者，另應附具律師資
格證書及釋明委任人與受任人有民事訴訟法第466條之1第1項但
書或第2項所定關係之釋明文書影本。如委任律師提起上訴者，
應一併繳納上訴審裁判費。
中　　華　　民　　國　　110 　年　　12　　月　　8 　　日

    　　　　　　　　　　　　　書記官  林伶芳